臺灣高等法院臺南分院刑事判決　　　　　　　　九十三年度上易字第三六七號　Ｃ
　　　上　訴　人
　　　即　被　告　甲　○　○
　　　選任辯護人　蔡　碧　仲　律師
右上訴人因傷害案件，不服臺灣嘉義地方法院九十三年度易字第六四號中華民國九十
三年六月二十一日第一審判決（起訴案號：臺灣嘉義地方法院檢察署九十三年度調偵
字第四五九號，原經檢察官聲請簡易處刑，原審法院認不宜依簡易程序處理，改依通
常程序審理），提起上訴，本院判決如左：
      主      文
原判決撤銷。
甲○○無罪。
      理      由
一、本件公訴意旨略以：被告甲○○因與乙○○○曾有怨隙，兩人素為不睦。乙○○
    ○於民國九十二年七月十三日晚上十一時許，步行途經甲○○位在嘉義縣民雄鄉
    ○○○路九五巷二十號（簡易判決處刑書誤載為卅一巷五十號）住處前，因睨甲
    ○○一眼，引發兩人口角。詎甲○○竟與不詳姓名之成年男子基於共同傷害之犯
    意聯絡，先後徒手毆打乙○○○，乙○○○旋即奔逃至百餘公尺外之同村東榮路
    鐵路平交道處，該成年男子猶持鐵管一支追及，並續為毆打乙○○○，待路人制
    止，方罷手逃逸，致乙○○○受有頭枕部挫傷皮下腫、左膝部挫傷皮下瘀血、左
    肘部挫傷皮下剝脫二處、右膝部擦傷（跌倒）、右肩部挫傷皮下瘀血等傷害，因
    認被告涉犯刑法第二百七十七條第一項之傷害罪嫌等情。
二、按犯罪事實應依證據認定之，無證據不得認定其犯罪事實；又不能證明被告犯罪
    者，應諭知無罪之判決，刑事訴訟法第一百五十四條第一項、第三百零一條第一
    項分別定有明文。又犯罪事實之認定，應憑真實之證據，倘證據是否真實尚欠明
    確，自難以擬制推測之方法，為其判斷之基礎；而認定犯罪事實之證據係指足以
    認定被告確有犯罪行為之積極證據而言，該項證據自須適合於被告犯罪事實之認
    定，始得採為斷罪資料，最高法院著有五十三年臺上字第六五六號、二十九年上
    字第三一０五號判例可看。且刑事訴訟上所謂認定犯罪事實所憑之證據，無論其
    為直接或間接證據，其為訴訟上之證明，均須達於通常一般之人均不致有所懷疑
    ，而得確信其為真實之程度，始得據為有罪之認定，若其關於被告是否犯罪之證
    明未能達此程度，而有合理懷疑之存在，致使無從形成有罪之確信，根據「罪證
    有疑，利於被告」之證據法則，即不得遽為不利被告之認定，即謂證明有罪之證
    據倘尚未達到此一程度，而有合理懷疑存在時，即應為無罪之判決，亦有最高法
    院七十六年臺上字第四九八六號及九十二年度台上字第一二八號判例可稽。其以
    情況證據（即間接證據）斷罪時，尤須基於該證據在直接關係上所可證明之他項
    情況事實，本乎推理作用足以確證被告有罪，方為合法，不得徒憑主觀上之推想
    ，將一般經驗上有利被告之其他合理情況逕予排除，此觀諸最高法院三十二年上
    字第六七號判例自明。
三、公訴人認被告甲○○涉有傷害罪嫌，無非係以：(一)告訴人乙○○○之指述。(二)證
    人林賢德證述被告甲○○確有講過打人是否要緊乙事。(三)證人王韻淳目睹告訴人
    在東榮路鐵路平交道遭不知名男子毆打。(四)告訴人所受傷勢之診斷證明書。(五)扣
    案之鐵管一支等為論罪依據。
四、訊據上訴人即被告甲○○堅決否認有何傷害犯行，辯稱：七月十三日當晚，我去
    醫院看顧重病之父親，直到晚上十時多才返家，根本就沒有與告訴人爭吵，及毆
    打告訴人，我平日和父親同住，家中並無其他男子，告訴人所指稱遭成年男子毆
    打，與被告無關，我亦從未向林賢德詢問打人是否要緊，我只是託他轉告訴人不
    要再來騷擾等語。
五、查告訴人乙○○○於右揭時、地遭人毆打受傷之事實，業據告訴人乙○○○指述
    在卷，且有行政院衛生署嘉義醫院驗傷診斷書在卷可憑（警卷第十二頁），並經
    證人王韻淳於偵查時結證稱：有目睹乙○○○被不知名男子毆打之經過等語（偵
    查卷第十二、十三頁），顯見告訴人被人毆打成傷之事，固屬真實，惟告訴人之
    指述、證人之證述及診斷證明書，是否足以證明被告有參與本件傷害或與不知名
    成年男子共同傷害之犯行？是本件應審認者為：公訴人所提出證明被告犯罪事實
    之證據（(一)告訴人乙○○○之指述。(二)證人林賢德、王韻淳之證言。(三)告訴人所
    受傷勢之診斷證明書。(四)扣案之鐵管一支）等，是否足說服法院形成被告有罪之
    心證，經查：
    (一)按告訴人之告訴，本以使被告受刑事訴追為目的，故其陳述是否與事實相符，
      自應調查其他證據，以資審認，苟其所為攻擊之詞，尚有瑕疵，則在此瑕疵未
      予究明以前，即不能遽採為斷罪之基礎（最高法院五十二年台上字第一三００
      號及六十一年台上字第三０九九號判例要旨分別參照）。
    (二)告訴人乙○○○於警詢、偵查、原審及本院審理中之指證如下：
      (1)於警詢中初供陳：「當時晚上我散步經過甲○○（即被告）住宅前，．．．
        ，我看了她一眼，她就大聲叫看什麼，，．．，甲○○就先出手打我了，接
        著大聲叫：『出來給她修理』，她屋子木板門打開出來【一個陌生男子就打
        我全身】，我要逃跑，甲○○拉住我的衣服，該成年男子繼續以【空手】打
        我，我掙脫後，跑向平交道方向，該男子再騎機車【追打我約三百公尺】，
        當時其手上拿一支鐵條，在平交道繼續打我」等語（警卷第七頁背面）。
      (2)又於偵查中則供述：「我今天帶來之鐵管，是甲○○【先拿來打膝蓋的】，
        後來，我要跑時，她叫該那名男子出來打我，那名成年男子如何打，我不知
        道，我要走時，甲○○又拿臉盆的水潑我、用臉盆打我，我跑往平交道方向
        ，那成年男子騎機車停在平交道，他下車拿那支鐵管打我，他把鐵管打斷了
        。」（九十二年度調偵字第四五九號卷第二十一頁）。
      (3)於原審審理時供證：「我散步經過甲○○（即被告）住宅前，．．．，我探
        頭看甲○○，她就抬頭看我，並對我說看什麼，就站起來一直推我，．．．
        ，剛開始是他自己打我，後來對他家裡喊『出來修理』，就有一個男子出來
        打我，我要逃跑，甲○○拉住我，讓那名男子打，【並用臉盆打我】，．．
        ．，在甲○○家時，是甲○○與那名男子【徒手打我】，後來【那名男子拿
        那支鐵管打我】」等語（原審九十三年度嘉簡字第六號卷第二十五、二十六
        頁）。
      (4)於本院審理時則證稱：「被告拉著我的上衣，讓該男子打，兩人一起打我，
        當時只用手打，沒有用工具，全身亂打，沒有特定部位，我要逃走時，被告
        還用水潑我，我跑約幾百公尺，該男子就騎機車追我，拿鐵管打我，原先是
        整支鐵管的，打斷成兩段。」（本院卷第八十六頁）。
      (5)互核告訴人所為之上開指述，告訴人就被告係僅以【徒手】，或拿【臉盆
        潑水】，或【用臉盆毆打】，或【持鐵管打其膝蓋】？不詳姓名男子係【
        從被告家追打至鐵路平交道】，或係【追至平交道才持鐵管打告訴人】？
        該不詳姓名男子，係【何時參與毆打告訴人】，係告訴人逃跑【前或後】？
        等關於被告毆打方法、毆打工具及共犯參與犯罪之時點及毆打方式等犯罪重
        要情節之描述，前後不一，其陳述已顯有重大瑕疵，自難徒憑告訴人之唯一
        指訴採為被告不利之認定。
      (6)雖告訴人所指訴：遭不名男子毆打成傷乙節，經證人王韻淳證述有目睹告訴
        人在東榮路鐵路平交道遭不知名男子毆打，及告訴人所受傷勢之診斷證明書
        與鐵管一支扣案可佐證，然上開證據僅能證明告訴人乙○○○於右揭時地有
        遭不詳男子毆打成傷之事實，而不能依此即推論被告有與該不詳男子在被告
        住宅前共同出手毆打，嗣被告又基於犯意之聯絡，由該名男子持鐵管在平交
        道毆打告訴人等節，況告訴人於本院審理時亦證稱：沒有聽到被告要該名男
        子追打伊等語在卷（本院卷第八十六頁），是其指證尚不足為不利被告之證
        明。
      (7)又觀諸被告所提出之被告住宅前現場照片所示（本院卷第九十六頁），告訴
        人所指之被告當晚在洗東西之處係在被告屋前另搭建之磚造小屋，其水龍頭
        乃設在進門之內側，準此以觀，被告如在該處洗東西，必須面向內側之水龍
        頭，即背對門，方能接水洗滌，且依當時己近深夜十一時，被告所在之屋內
        開燈明亮，而告訴人所處之屋外甚暗，被告背對門，且在明亮處向外觀看黑
        暗處，尚能清楚看到告訴人之面目，因而發生爭執，顯與常情有違，益徵告
        訴人證述內容之真實性，容有疑問。
      (8)再者，乙○○○兼具告訴人之身分，而告訴人追訴之目的，即在使被告受處
        罰，是自應審斟酌其證述內容之可信性，並核與事實相符，始得採為被告論
        罪之依據，則參諸告訴人乙○○○之前述指證，或有前後不一，或有矛盾之
        處，況且告訴人對被告所稱：僅與父親同住，並未與其他男子同住，案發當
        日被告父親病重住院乙節亦不爭執（本院卷第八十七、八十八頁），而告訴
        人復自始未能明確指出該名男子之實際身分，是告訴人證述內容之真實性，
        益見可疑。
      (9)綜參以上各情，告訴人之指訴，顯有瑕疵，是不足憑信為被告有罪之認定。
    (三)又查，證人王韻淳（即嘉義市○○路○路平交道看柵工）於偵查中固證述：確
      有於當時看到告訴人被一成年男子毆打，且告訴人手腳有流血等語在卷，然上
      開證言僅能證明告訴人乙○○○於右揭時地有遭不詳男子毆打成傷之事實，尚
      難憑採被告與該名男子基於傷害之犯意聯絡，由該名男子持鐵管在平交道毆打
      告訴人之證明，已如前述。況查，證人王韻淳並證稱：我當時正在上廁所，他
      們距離看柵工二、三十公尺，且該處光線很暗，我看不清男女之面貌等語（九
      十二年度偵字第六六六三號偵查卷第十二、十三頁），則衡諸常情，證人王韻
      淳案發當時適在如廁，巧遇毆打事件，如非有特別原因，鮮難為特別記憶，是
      證人就案發現場所見之被害人是否係告訴人乙○○○乙節尚未能確定，乃須藉
      由告訴人指訴而推論所見之被害人係告訴人，故更不能再漫無限制擴張其證詞
      內容而認被告必有參與共同傷害之犯行。因此，證人王韻淳之上開證述至少僅
      能證明告訴人有被不詳男子毆打之事實，實難遽此認定被告有與該名不詳男子
      共同傷害之犯行。
    (四)再查，告訴人雖舉出證人林賢德證述被告甲○○確有講過打人是否要緊乙事。
      ，然證人林賢德於於偵查中證述：「（問：九十二年七月十八日上午八時，有
      無到乙○○○家對他說，甲○○叫人打你是否會有事？）我有去他家，但我沒
      有說，甲○○叫我去當調人，說乙○○○常去騷擾他，叫我請乙○○○不要再
      騷擾」（同上偵查卷第十二頁）；於原審調查時證述：「（問：九十二年七月
      十三日晚上十一時，甲○○與乙○○○發生何事？）日期我忘記了，但之前他
      們二人有糾紛，在我家調解，據甲○○告訴我，乙○○○常常騷擾他，也到他
      家打他，甲○○要求乙○○○寫調解書，不然她的精神壓力很大，去我家調解
      與本件的犯罪事實無關，本件事情我不知道」、「（問：甲○○是否有到你家
      詢問打人是否有關係？）他是有問過，但是是在這件事情之前，甲○○是因為
      乙○○○都不來調解，他才說打人沒有罪嗎」等語，經核證人林賢德證述內容
      與被告所辯稱：我亦從未向林賢德詢問打人是否要緊，我只是託他轉告訴人不
      要再來騷擾等情相符，且證人林賢德之證詞乃係轉述被告所陳述之內容，就被
      告是否毆打告訴人之經過，並未親身聽聞，其證述內容應屬傳聞證據，不具證
      據能力，應不能作為證據使用，更何況，證人林賢德亦否認告訴所稱：曾轉述
      被告甲○○有向伊詢問講過打人是否要緊乙事，益徵證人林賢德之證述，與告
      訴人指訴內容有不合之處，不能為被告犯罪之證據。
    (五)復查，告訴人所提出之行政院衛生署嘉義醫院驗傷診斷書，固足證明告訴人受
      有：頭枕部挫傷皮下腫、左膝部挫傷皮下瘀血、左肘部挫傷皮下剝脫二處、右
      膝部擦傷、右肩部挫傷皮下瘀血等傷害（警卷第十二頁），至受傷之時間、原
      因及何兇器所致，則大多係經由告訴人自訴所得知，有本院向行政院衛生署嘉
      義醫院查詢所回覆之函附卷可稽（本院卷第五十三頁），是上開驗傷診斷書充
      其量僅能為告訴人受有上開傷勢之證明，尚乏憑此證明上開傷勢係被告傷害所
      致，亦不能被告不利之認定。
    (六)至扣案之鐵管，被告否認為其所有，公訴人復未能舉證證明該鐵管係被告與該
      不詳姓名男子持之毆打告訴人，是亦無從採為被告犯罪之證據。
六、綜上以觀，公訴人所提出之診斷證明書僅能證明告訴人乙○○○之事實，尚無從
    證明是遭被告所毆傷，而依據前開說明，告訴人乙○○○之證述，顯有瑕疵，不
    足為被告有罪之認定，再參之證人王韻淳及林賢德之證述復未能明被告有毆打告
    訴人乙○○○之事實，基於罪疑惟輕，有疑則利益歸於被告，自應為被告有利之
    認定。此外，公訴人就被告犯罪事實，應負舉證責任，並提出證明之方法，因此
    公訴人對於犯罪事實，應負提出證據及說服之實質舉證責任，倘其指出證明之方
    法，無從說服法院以形成被告有罪之心證，基於無罪推定之原則，自應為被告無
    罪之諭知。準此，本件公訴人並未提出適合於證明被告犯罪事實之積極事證，並
    說明其證據方法與待證事實之關係，本院並參互審酌上開證據之調查結果，認被
    告所犯之共同傷害行為尚屬不能證明，自應為無罪之諭知。
七、原審未予詳查，徒憑公訴人所提之非確切證據及未完善之舉證，即遽認被告與該
    不詳姓名成年男子有共同傷害之犯行，並予以論罪科刑，容有未洽。被告上訴意
    旨，指摘原判決採證不當，否認其有犯罪，為有理由，自應由本院將原判決撤銷
    ，改諭知被告無罪之判決。
八、據上論結，應依刑事訴訟法第三百六十九條第一項前段、第三百六十四條、第三
    百零一條第一項，判決如主文。
本案經檢察官張太龍到庭執行職務。
中    華    民    國      九十三      年      十一      月    廿三      日
                      臺灣高等法院臺南分院刑事第四庭
                                      審判長法官  鄭    文    肅
                                            法官  高    明    發
                                            法官  蔡    美    美
右正本證明與原本無異。
不得上訴。
                                      法院書記官  蔡    振    豐
中    華    民    國      九十三      年      十一      月    廿四      日
